臺灣彰化地方法院民事裁定　　　　　　100年度家聲字第104號
聲　請　人　陳樹林
代　理　人　陳銘傑律師
相　對　人　陳詩勤
相　對　人　陳嘉琪
相　對　人　陳嘉勝
前列三人共同
代　理　人　張崇哲律師
複代理人　　張仕融律師
上列當事人聲請給付扶養費事件，本院裁定如下：
    主  文
聲請駁回。
聲請程序費用新台幣壹仟元由聲請人負擔。
    理  由
壹、程序部分：
    按扶養之方法，由當事人協議定之；不能協議時，由親屬會
    議定之。但扶養費之給付，當事人不能協議時，由法院定之
    ，民法第1120條定有明文。又民法第1120條但書所定扶養費
    給付事件，由受扶養權利人住所地或居所地之法院管轄，非
    訟事件法第140-1條亦定有明文。本件聲請人住所地為彰化
    縣二林鎮○○路41號之2，參酌非訟事件法第140條之1規定
    ，本件聲請人向本院聲請定扶養費之給付，應屬合法，合先
    敘明。
貳、實體部分：
一、聲請人聲請意旨略以：
(一)緣聲請人陳樹林與前妻婚後育有長女即相對人陳詩勤、次女
    即相對人陳嘉琪及長子即相對人陳嘉勝等三人，嗣離婚後聲
    請人現年54歲，因患有糖尿病及中度慢性精神障礙等疾病已
    5至6年無法工作現無謀生能力。除殘障津貼每月新臺幣（下
    同）4千元外並無任何收入，所有財產經數年無工作坐吃山
    空外，現已無財產，已不能維持生活，原告為相對人三人之
    直系血親尊親屬，相對人等依法對聲請人負有扶養義務，是
    相對人等三人對於不能維持生活聲請人自均負有扶養之義務
    ，為此，爰依民法第1114條第1款、第1115條第1項第1款、3
    項、第1117條、第1119條、第1120條等規定，聲請定扶養費
    用之給付。
(二)相對人等三人為聲請人之子女，聲請人請求給付扶養費其三
    人應平均分攤。又參行政院主計處編印之中華民國台灣地區
    98 年度家庭收支調查報告，彰化縣平均每戶非消費性支出
    為140,23 2元、消費支出為590,455元，合計為730,687元，
    平均每戶人口數為3.56人，則每人每月之消費支出為17,104
    元（730, 687÷3.56÷12＝17,104），故而每人每月應受養
    之金額為17,104元。原告現每月領有4千元之殘障津貼，上
    開受扶養金額扣除4千元後，被告等三人每人每月應給付原
    告4,368元。
(三)綜上，並聲明：1、相對人各應自民國100年5月1日起至聲請
    人死亡時止，按月於每月5日以前給付聲請人4,368元整；2
    、聲請費用由相對人負擔。
二、相對人答辯意旨略以：相對人陳詩勤、陳嘉琪、陳嘉勝三人
    皆未曾受過聲請人扶養，聲請人於與相對之人母親離婚前很
    晚就出去，只有相對人之母親在工作而已，而離婚後相對人
    陳詩勤、陳嘉琪兩人皆為自行半工半讀完成學業，且相對人
    目前無力支付扶養費用。又聲請人從相對人年幼時即對相對
    人之母親家暴、且以言語上刺激，使相對人三人從小在父親
    對母親為家暴的環境下長大，故主張免除扶養義務等語，並
    為答辯聲明：如主文所示。
三、本院之判斷：
(一)按直系血親相互間，互負扶養之義務。受扶養權利者，以不
    能維持生活而無謀生能力者為限。前項無謀生能力之限制，
    於直系血親尊親屬，不適用之。民法第1114條第1款、第111
    7條固有明文。惟民法業於99年1月27日經公布增訂第1118條
    之1，其規定為：「按受扶養權利者有下列情形之一，由負
    扶養義務者負擔扶養義務顯失公平，負扶養義務者得請求法
    院減輕其扶養義務：一、對負扶養義務者、其配偶或直系血
    親故意為虐待、重大侮辱或其他身體、精神上之不法侵害行
    為。二、對負扶養義務者無正當理由未盡扶養義務。受扶養
    權利者對負扶養義務者有前項各款行為之一，且情節重大者
    ，法院得免除其扶養義務。」，且自99年1 月29日起開始生
    效。又參諸民法親屬編施行法第13條規定：「父母子女間之
    權利義務，自民法親屬編施行之日起，依民法親屬編之規定
    。其有修正者，適用修正後之規定。」，故本件自可適用新
    增訂民法第1118條之1之規定。該增訂條文之立法理由係：
    民法扶養義務乃發生於有扶養必要及有扶養能力之一定親屬
    之間，父母對子女之扶養請求權與未成年子女對父母之扶養
    請求權各自獨立（最高法院92年度第五次民事庭會議決議意
    旨參照），父母請求子女扶養，非以其曾扶養子女為前提。
    然在以個人主義、自己責任為原則之近代民法中，徵諸社會
    實例，受扶養權利者對於負扶養義務者本人、配偶或直系血
    親曾故意為虐待、重大侮辱或其他家庭暴力防治法第二條第
    一款所定身體、精神上之不法侵害行為，或對於負扶養義務
    者無正當理由未盡扶養義務之情形，例如實務上對於負扶養
    義務者施加毆打，或無正當理由惡意不予扶養者，即以身體
    或精神上之痛苦加諸於負扶養義務者而言均屬適例（最高法
    院74年臺上字第1870號判例意旨參照），此際仍由渠等負完
    全扶養義務，有違事理之衡平，爰增列第一項，此種情形宜
    賦予法院衡酌扶養本質，兼顧受扶養權利者及負扶養義務者
    之權益，依個案彈性調整減輕扶養義務。至受扶養權利者對
    負扶養義務者有第一項各款行為之一，且情節重大者，例如
    故意致扶養義務者於死而未遂或重傷、強制性交或猥褻、妨
    害幼童發育等，法律仍令其負扶養義務，顯強人所難，爰增
    列第二項，明定法院得完全免除其扶養義務。
(二)本件聲請人主張相對人陳詩勤、陳嘉琪、陳嘉勝為其與訴外
    人林妙華所生之子女，且其現患有糖尿病、中度慢性精神障
    礙等疾病，現除80年登記之車輛1台外已近無財產，亦無謀
    生能力等情，業據其提出戶籍謄本（影本）、財團法人彰化
    基督教醫院二林分院100年3月23日病歷號碼00000000號診斷
    證明書、聲請人之身心障礙手冊（影本）、聲請人之財政部
    臺灣省中區國稅局98年度綜合所得稅各類所得資料清單（影
    本）、財政部臺灣省中區國稅局財產歸屬資料清單（影本）
    各1份在卷可參，此部分主張堪信為真實。惟聲請人主張相
    對人為其直系血親卑親屬，依法對其負有法定之扶養義務，
    必須負擔負擔扶養費用費用云云，相對人則抗辯聲請人對渠
    等長期無正當理由未盡扶養義務，並曾對相對人之母親家暴
    ，且屬情節重大，後經其等之母向法院訴請離婚獲准，成長
    過程中均係母親扶養相對人等，且相對人多半工半讀完成學
    業，被告之扶養義務應予以免除等語。是本件所應審究者厥
    為原告有無民法第1118條之1條規定得減輕或免除相對人扶
    養義務之情事，經查：
 1、聲請人與相對人之生母林妙華係於90年5月9日經法院判決離
    婚，有兩造之戶籍謄本附卷可稽，兩人受判決離婚時，相對
    人陳詩勤之親權經判決定由林妙華行使負擔，而相對人陳嘉
    琪、陳嘉勝之親權則定由聲請人行使負擔，此有臺灣高等法
    院臺中分院89年度家上字第77號民事判決可參，而相對人三
    人皆辯稱未受過聲請人之扶養等情，聲請人代理人對此並無
    意見，又據證人即相對人之母親林妙華證稱：「（問：聲請
    人是否曾經賺錢養家？）沒有。」、「（問：聲請人是否曾
    經養育小孩？）沒有。都是我在撫養。」、「（問：有否拿
    錢給小孩？）沒有。」、「（問：(離婚)之後他有否扶養小
    孩？也沒有，他都將小孩丟給他父母。」、「（問：你何時
    接回小孩？）次女國中時就半工半讀在外租屋，小的就丟給
    聲請人的爸爸。好幾年前我就接回小孩了，我請人去打聽小
    孩下落，因為我不敢出面聲請人開口閉口就是要我死。」、
    「（問：離婚是本院判決的？）是的，當時也有核發保護令
    ，如果沒有保護令的話，我更會怕。他不扶養小孩，還告他
    小孩竊盜，小孩受保護管束處分，聲請人也不帶小孩過來，
    差點被協尋，我知道之後才帶小來過來。」等語，及證人即
    相對人之外婆林鄭秀園證稱：「（問：聲請人剛結婚時是否
    拿錢供家用？）他剛結婚時就不工作。」、「（問：你前女
    婿有否照顧兩個小孩嗎？）沒有。他沒有在賺錢，兩個小孩
    被餓得要死。後來我女兒將長子（即相對人陳嘉勝）接回同
    住，當時他幾歲我不清楚，次女半工半讀唸夜校，到後來沒
    有辦法自己生活才又回來找他母親，聲請人都不願養育子女
    。」等語，足認聲請人於離婚前即未曾負擔家用，離婚後亦
    未負擔子女三人即相對人之扶養費用，亦未善盡身為父親之
    扶養照顧義務，甚至相對人陳嘉勝、陳嘉琪之親權於法院判
    決離婚時雖經判決定由聲請人行使負擔，然聲請人嗣後對其
    亦未盡教養、撫育之責任，使相對人陳嘉勝、陳嘉琪實際上
    仍由其母親林妙華負擔扶養之責，而兩造間之親子關係迄今
    已形同陌路，又聲請人亦無舉出其有何正當理由得不撫養3
    名子女，綜上顯見聲請人無正當理由未盡扶養義務之情節確
    屬重大，是相對人所抗辯未曾受過聲請人之扶養，洵屬可採
    。
 2、又聲請人婚後對相對人之母親林妙華常有嚴重之家暴行為等
    情，聲請人代理人對此並無意見，並據證人即相對人之母親
    林妙華於本院訊問時具結後證稱：「（問：聲請人即你前夫
    打過你幾次？）小打打過很多次，真正大打是那次，他說他
    已經忍耐我很久了，要讓我死，整個人把我倒抓起來打，他
    人很壯。」、「（問：該次何以打你？）我出門要購物，他
    向我要錢，我說沒有錢，且他拿的錢金額很大，是十萬元，
    我那有辦法。」等語。另證人即相對人之外祖母林鄭秀園亦
    具結後證稱：「（問：你女兒何以與原告離婚？）被他打。
    」、「（問：打過你女兒幾次？）沒住院的我不清楚。但曾
    經住院一次，該次我知道，當時差點被打死，他要向我女兒
    拿錢，當時我有親眼目睹他打我女兒。」、「（問：他如何
    打？）手臂被抓到瘀青，他抓住我女兒的頭髮，翻倒在地上
    ，拿他的頭去撞擊地板，我剛到有看到，他的頭腫起來。」
    、「（問：你女兒住院幾天？）三天。之後我女兒就起訴離
    婚。」、「（問：你前女婿有否在喝酒？）喝酒沒有，但都
    在賭博，拿不到錢就打。」等語，並有本院89年度婚字第19
    號民事判決、臺灣高等法院臺中分院89年度家上字第77 號
    民事判決、本院88年度家護字第40號民是保護令可資參照，
    足認聲請人於相對人年幼時即常僅因向相對人之母親林妙華
    索取金錢未果，即常有毆打林妙華成傷之行為，此舉除已令
    當時年幼之相對人三人產生心靈之陰影，亦足見聲請人對相
    對人之母親林妙華常有嚴重家暴行為，數度毆打其成傷，使
    相對人之母親受到身體上之創傷，更因聲請人毆打而住院，
    相對人之母親因之精神上受有莫大痛苦，應認聲請人確有對
    相對人之直系血親故意為虐待，及身體、精神上之不法侵害
    行為，且屬情節重大。
 3、綜上所述，聲請人對於相對人之直系血親有故意為虐待，及
    有身體、精神上之不法侵害行為甚明，且屬情節重大。又聲
    請人為相對人之父，兩造之間應互負扶養義務，於相對人成
    年前，依法對其負有保護教養之責，不因父母離異而受影響
    ，然聲請人竟自相對人年幼即因離婚而未盡扶養子女之責，
    聲請人又未能舉證證明有何正當理由，可不予扶養相對人等
    情形，自屬無正當理由未盡扶養義務，則聲請人現因身罹疾
    病、年歲漸長而無謀生能力，反而要求相對人對其負扶養義
    務，自顯失公平，本院認聲請人對負扶養義務者之直系血親
    故意為虐待及身體、精神上之不法侵害行為，又無正當理由
    對相對人未盡扶養義務，且皆屬情節重大，相對人抗辯依民
    法第1118條之1規定，免除渠等對聲請人之扶養義務，於法
    並無不符，應予准許。
(三)綜上所述，本件相對人既可免除對聲請人之扶養義務，是聲
    請人依民法第1114條、第1115條第1項之規定，請求相對人
    各應按月給付聲請人4,368元之扶養費，即無理由，應予駁
    回。
四、依民事訴訟法第95條、第78條裁定如主文。
中    華    民    國    100    年    11    月    9    日
                    家事法庭    法  官  王美惠
以上正本證明與原本無異。
如對本裁定不服者，須於收受本裁定之翌日起10日內向本院提出
抗告狀。
中    華    民    國    100    年    11    月    9    日
                                書記官  林憲男